臺灣屏東地方法院民事判決
110年度訴字第218號
原      告  洪鈿滄  
訴訟代理人  鄭伊鈞律師                      
複  代理人  陳錦昇律師                    
被      告  徐達政  
            徐秀美  
            徐秀芳  
            李徐婉香
共      同
訴訟代理人  張志明律師
            王湘閔律師
共      同
複  代理人  張雅琳律師                  
上列當事人間請求給付居間報酬事件，本院於民國111年3月24日
言詞辯論終結，判決如下：
    主  文
一、被告徐達政、徐秀美、徐秀芳、李徐婉香應各給付原告新臺
    幣420,609元，及均自民國110年4月28日起至清償日止，按
    週年利率百分之5計算之利息。
二、原告其餘之訴駁回。
三、訴訟費用由被告共同負擔百分之68，餘由原告負擔。
四、本判決第一項於原告各以新臺幣140,203元為被告徐達政、
    徐秀美、徐秀芳、李徐婉香供擔保後，得假執行。但被告徐
    達政、徐秀美、徐秀芳、李徐婉香如各以新臺幣420,609元
    為原告預供擔保後，得免為假執行。
五、原告其餘假執行之聲請駁回。
    事實及理由
一、原告起訴主張：
    被告與訴外人徐達忠共有坐落屏東縣○○鄉○○段000地號土地
    及其上房屋（門牌號碼：屏東縣○○鄉○○路00巷00號，下合稱
    系爭房地）。兩造於民國108年12月18日簽訂不動產委託銷
    售契約書（下稱系爭委銷契約書），由被告委託原告以每坪
    新臺幣（下同）88,000元銷售系爭房地，服務報酬為成交價
    之百分之2。嗣原告洽得訴外人沛美建設有限公司（下稱沛
    美公司）為買家，並由沛美公司（時任董事長為余育民）於
    108年12月25日與被告訂立買賣契約，原告作為賣方營業員
    ，並於該買賣契約上簽名。嗣後，因訴外人徐達忠反悔不賣
    ，被告等乃於代書黃順旺之建議下，與訴外人徐達忠協調，
    且當時沛美公司因貸款上有困難，及代書黃順旺之事務所離
    被告之住處較遠，被告與沛美建設另委託訴外人陳柏魁地政
    士辦理簽約過戶事宜，被告與沛美公司再次於109年4月15日
    訂立買賣契約。惟余育民於109年9月間死亡，因沛美公司忙
    於接班事宜，無暇處理買賣過戶事宜，待沛美建設由黃炫銘
    擔任董事長，被告等竟以黃炫銘過於年輕，較不安心，遂改
    與同集團旗下成聚建設股份有限公司（董事長為黃承睿，下
    稱成聚公司）就系爭房地於109年11月10日簽訂不動產買賣
    契約，約定買賣價金為123,080,000元，並已完成所權移轉
    登記。則依系爭委銷契約書第4點約定，被告等即應給付伊2
    ,461,600元(計算式：123,080,000元×2%＝2,461,600元)之服
    務報酬，且兩造間無連帶債務之約定，應屬可分之債。從而
    ，被告各應給付原告615,400元(2,461,600 元÷4人＝615,400
    元）。為此，爰依據居間契約之法律關係，提起本訴等語。
    並聲明：⑴被告各應給付原告615,400元，及自起訴狀繕本送
    達之日起至清償日止，按週年利率百分之5計算之利息。⑵原
    告願供擔保，請准予宣告假執行。
二、被告則以：
㈠、依被告與沛美公司訂定之買賣契約載明：「其他特約事項：…
    3.本買賣完成登記時，買方應支付買賣價款1.5%仲介費給鍾
    旭宗，賣方應支付買賣價款2%仲介費予洪鈿滄。」，由此可
    知，兩造間約定須待系爭房地完成移轉登記時，原告方得請
    求報酬，然沛美公司並未履行買賣契約，系爭房地亦未登記
    為沛美公司所有，係登記予成聚公司所有，而被告與成聚公
    司間之買賣契約，並非經由原告居間媒介，成聚公司係被告
    自行覓得之買家，與原告無涉。故原告請求服務報酬即無理
    由。
㈡、又本件為共有土地之買賣，共有人徐達忠未參與，非以全體
    共有人訂立契約，衡情兩造應無約定買賣契約成立即應給付
    報酬之可能，而係約定移轉登記時始應給付報酬，故兩造非
    僅約定原告協助被告等人完成不動產買賣契約之簽訂，尚包
    括契約後續履約事宜之協助，如洽詢地政士代為辦理移轉登
    記、通知共有人徐達忠優先承買權、土地上房屋之租賃及公
    證事宜等情。是兩造之約定包括訂約媒介及事務處理，且該
    事務與買賣契約能否順利至關重要，有不可分割之關係，系
    爭委銷契約應認其性質為居間及委任之混合契約，原告自有
    協助履約之義務。然因徐達忠從未同意出售系爭房地，原告
    應協助通知優先承買權事宜，及被告與沛美公司簽訂買賣契
    約後，原告均未告知被告有關沛美公司因貸款有困難，致無
    法如期給付被告等第二、三期款，及沛美公司董事長余育民
    因生病住進加護病房乃至死亡等情，甚至如何處理原買賣契
    約及簽訂新契約，亦未見原告提出任何意見，原告未盡其協
    助履約之義務至明。
㈢、綜上，原告未居間被告與成聚公司間之買賣契約，且原告未
    盡其協助履約之義務，則原告請求被告給付服務報酬，並無
    理由等語置辯。並聲明：㈠原告之訴及假執行之聲請均駁回
    。㈡如受不利判決，被告願供擔保，請准宣告免為假執行。
三、得心證之理由：
㈠、兩造間成立居間契約：
  ⒈按稱居間者，謂當事人約定，一方為他方報告訂約之機會或
    為訂約之媒介，他方給付報酬之契約，民法第565條定有明
    文。是民法第565條所定之居間有二種情形，一為報告訂約
    機會之報告居間，一為訂約之媒介居間。所謂報告居間，不
    以於訂約時周旋於他人之間為之說合為必要，僅以為他方報
    告訂約之機會為已足，而居間人之報酬，於雙方當事人因居
    間而成立契約時，應許其請求。至於居間行為就令自始限於
    媒介居間，而僅為報告即已有效果時，亦應許居間人得請求
    報酬之支付（最高法院52年度台上字第2675號判決意旨參照
    ）。
  ⒉經查，依兩造簽訂之系爭委銷契約書所載：「…甲方(即被告)
    同意委託乙方(即原告)仲介銷售下列不動產(即系爭土地)，
    經雙方同意訂立本契約條款如下，以資共同遵守…二、甲方
    不動產委託銷售價格為：88,000元／坪。三、委託期限：自1
    08年11月18日起至108年12月19日止。四、服務報酬：買賣
    成交者，受託人得向委託人收取服務報酬，其數額為成交價
    之百分之2…」等內容(見本院卷一第23頁)。觀諸前開契約書
    ，原告係受被告之委託，為其尋覓可以與其就系爭土地訂定
    買賣契約之相對人，據此提供訂約之機會予被告，並約定於
    買賣契約成交時，原告得向被告收取買賣契約價金百分之2
    作為報酬，足見兩造間成立居間契約而有民法相關規定之適
    用。
  ⒊至被告雖稱系爭土地共有人除被告以外，尚包含訴外人徐達
    忠，而訴外人徐達忠並未在系爭委銷契約書上簽名，故原告
    之義務應包括買賣契約後續履約事宜之協助，如洽詢地政士
    代為辦理移轉登記、通知共有人即訴外人徐達忠優先購買權
    、土地上房屋之租賃及公證等事宜，故兩造間契約性質為居
    間及委任之混合契約云云。惟此部分未經被告舉證以實其說
    ，且與兩造所訂系爭委銷契約書不符，何況買賣契約為債權
    行為，本不以行為人有處分權為必要，縱使訴外人徐達忠未
    同意出售系爭土地，亦不影響被告與他人間買賣契約之效力
    ，故不得據此反推原告有為被告處理後續履約事宜之義務存
    在。
㈡、原告得向被告請求居間報酬：
  ⒈復按居間人，以契約因其報告或媒介而成立者為限，得請求
    報酬。契約附有停止條件者，於該條件成就前，居間人不得
    請求報酬，為民法第568條所明定。而該條之立法理由為：
    「查民律草案第759條理由謂居間之報酬，俟居間人報告或
    媒介契約成立後支付，此當然之理，亦最協當事人之意思。
    故契約無效，或契約已成而撤銷者，居間人不得請求報酬。
    至契約雖已成立，而附有停止條件者，其停止條件成就前，
    亦不得請求報酬，蓋停止條件成就，契約即不成立也。附有
    解除條件者，亦可以此類推，無待明文規定也」，是如居間
    人居間成立之契約，事後因成立時已附隨之情事，例如撤銷
    權、解除條件等原因而消滅時，居間人應負返還報酬之義務
    ，因訂約時已存在之瑕疵而解除契約者，亦同。然如因契約
    成立後發生之情事，例如因債務不履行之解除或當事人合意
    解除等原因而消滅時，則不負此義務。
  ⒉經查，在系爭委銷契約書所載委託期限屆至之前，原告即覓
    得有意願購買系爭土地之沛美公司，據此提供訂約之機會予
    被告，隨後被告徐秀美即與時任沛美公司代表人余育民就系
    爭土地簽訂不動產買賣訂金收據，徐秀美並收受發票人為沛
    美公司、票面金額200萬元之支票作為買賣訂金等節，有不
    動產買賣訂金收據、支票影本、有限公司設立登記表存卷可
    考(見本院卷一第25至27頁、卷二第51頁)。嗣於108年12月2
    5日沛美公司即與被告正式簽訂買賣契約，約定買賣價金為8
    4,121,840元，沛美公司再給付300萬元予被告作為簽約款，
    有土地買賣契約書附卷可參(見本院卷一第291至303頁)。觀
    諸前開土地買賣契約書，其上賣方營業員記載原告姓名(見
    本院卷一第301頁)，可證沛美公司與被告間買賣契約確實係
    因原告之居間行為始成立。再者，既然沛美公司與被告已就
    系爭土地成立買賣契約，即已達成系爭委銷契約書第4條所
    載「買賣成交」之條件，原告取得居間報酬請求權。
  ⒊被告雖稱前開土地買賣契約書其他特約事項第3點記載：「本
    買賣完成登記時，買方(即沛美公司)應支付買賣價款1.5%仲
    介費予鍾旭宗，賣方(即被告)應支付買賣價款2%仲介費予洪
    鈿滄(即原告)。」等內容(見本院卷一第303頁)，因此須待
    沛美公司完成所有權移轉登記時，被告始須給付居間報酬予
    原告云云。惟查，在該其他特約事項旁註記有：「本條款之
    文字記載應經買賣雙方用印或簽名確認」等語，是該其他特
    約事項顯係土地買賣雙方即沛美公司與被告等人自行約定之
    事項，原告既未在該其他特約事項用印或簽名確認，基於債
    之相對性，該其他特約事項並無拘束原告之效力，更不得認
    兩造有以該其他特約事項變動系爭委銷契約書第4條所載付
    款條件。另被告再稱沛美公司於簽訂買賣契約後，因未能依
    約給付買賣價金而有債務不履行情事，惟依首開說明，此屬
    因契約成立後發生之情事，自不影響居間人之報酬請求權。
  ⒋再按約定之報酬，較居間人所任勞務之價值，為數過鉅失其
    公平者，法院得因報酬給付義務人之請求酌減之。民法第57
    2條前段定有明文。被告固援引本條文請求酌減居間報酬，
    惟本院審酌原告確實為被告覓得有意願購買系爭土地之沛美
    公司，據此提供訂約之機會予被告，且兩造約定以買賣總價
    百分之2作為居間報酬亦無為數過鉅失其公平之情形，是被
    告此部分請求，核屬無據。被告末稱原告不具有不動產經紀
    人或營業員之資格云云，惟此亦屬被告是否違反不動產經紀
    業管理條例而應負行政或刑事責任之問題，尚不影響其所任
    勞務之價值，被告此部分抗辯，亦不足為有利於其之認定。
  ⒌綜上，原告已完成其依系爭委銷契約書所負之居間義務，且
    沛美公司與被告就系爭土地成立買賣契約，原告自得請求買
    賣價金84,121,840元之百分之2即1,682,437元(計算式：84,
    121,840ｘ2%≒1,682,437，小數點以下四捨五入，下同)作為
    居間報酬。又因兩造對系爭委銷契約並無明示為連帶債務，
    亦無法律規定屬連帶債務之情形，應屬可分之債，依民法第
    271條規定，應由被告每人各負420,609元(計算式：1,682,4
    37÷4＝420,609)給付之責。
㈢、原告雖稱被告與成聚公司間之買賣契約亦係因其居間行為所
    成立云云，惟查：
  ⒈關於被告與成聚公司間買賣契約之成立過程：
　⑴原告於起訴狀上記載沛美公司與被告簽訂買賣契約後，遇貸
    款上之困難，且沛美公司董事長於109年9月間身故(死亡日
    期應為109年8月28日)，沛美公司無暇處理買賣過戶一事，
    待沛美公司穩定後由新任董事長黃炫銘出面欲與被告簽約等
    內容(見本院卷一第20頁)。
　⑵原告於110年10月26日民事準備(二)狀記載：「109年8月28日
    余董事長過世後，鍾旭宗曾詢問沛美建設黃姓會計後續如何
    處置，當時黃姓會計便告知由黃承睿(即成聚公司董事長，
    見本院卷二第75至79頁)接手處理，且109年9月亦係由黃承
    睿主動通知鍾旭宗資金已到位，始聯絡買賣雙方、雙方仲介
    (原告、鍾旭宗)及黃承睿齊聚開會討論後續處理事宜」等內
    容(見本院卷一第383頁)。
　⑶原告於本院言詞辯論時自陳：「(法官問：成聚公司是何人覓
    得?)在與沛美履約過程中，黃承睿都有參與」、「(法官問
    ：是黃承睿主動承接，或是原告詢問其是否願意承接?)是黃
    承睿主動承接。」等語(見本院卷一第351至352頁)。
　⑷證人鍾旭宗到庭結證稱：沛美公司下訂後一段時間，余董事
    長就因身體不好過世了，因為余董事長有交代其公司會計黃
    小姐，我就問黃小姐說我要找誰，黃小姐說找黃承睿，黃承
    睿接手時因為公司業務很多，而且系爭土地其中一位共有人
    徐達忠不想賣，所以產生一些變卦。經協調後，賣方希望不
    要還沒有過戶前就將系爭土地拿去貸款，所以黃承睿要先籌
    措資金，並且考量股權及稅金等問題，黃承睿希望成立一家
    新的公司，該後來成立的公司即為成聚公司(見本院卷二第9
    頁)。
　⑸由上可知，於沛美公司因資金籌措及董事長過世等事由無法
    如期履行原買賣契約後，應係黃承睿主動承接，並以成聚公
    司名義與被告重新訂立買賣契約(見本院卷一第312至316頁)
    。是關於成聚公司與被告間之買賣契約，實與原告之居間行
    為無涉，原告不得主張以此份買賣契約之總價金計算居間報
    酬。
  ⒉原告復稱在沛美公司董事長余育民過世後，原告有確實告知
    被告未來可能會更換締約對象，且直至109年11月10日被告
    與成聚公司簽約前，原告仍繼續與買方居間人鍾旭宗協調本
    件交易事宜等語，並據提出通訊軟體LINE對話紀錄為證(見
    本院卷一第169至257頁)。以及證人鍾旭宗證稱：買賣過程
    中原告均有參與，包含余董事長過世後與成聚公司簽約，我
    們都是一起過去等語(見本院卷二第9頁)。固可認原告於余
    育民過世後，仍有協助被告向沛美公司或其代理人鍾旭宗詢
    問買賣契約後續如何履行等事宜，惟後續接手之成聚公司既
    非由原告所覓得(見上述三、㈢、⒈ ⑸)，是原告縱有陪同證人
    鍾旭宗前往沛美公司、向被告轉告後續履約事宜，亦僅在協
    助處理、善後原買賣契約，非在為另一居間行為。
四、綜上所述，原告依系爭委銷契約書向被告每人請求各應給付
    420,609元，及自起訴狀繕本送達翌日即110年4月28日(見本
    院卷一第150頁)起至清償日止，按週年利率百分之5計算之
    利息，為有理由，應予准許；逾此範圍之請求，則無理由，
    應予駁回。兩造陳明願供擔保，聲請宣告假執行或免為假執
    行，核均無不合，爰分別酌定相當之擔保金額宣告之。至原
    告敗訴部分，其假執行之聲請已失其依據，應併予駁回。 
五、本案事證已臻明確，兩造其餘主張、陳述及所提之證據暨攻
    擊防禦方法，經本院審酌後，認與本案判斷結果無影響，均
    毋庸再予一一審酌，附此敘明。
六、訴訟費用負擔之依據：民事訴訟法第79條、第85條第1項。
中　　華　　民　　國　　111 　年　　4 　　月　　15　　日
                    民事第三庭  法　官  林政斌
正本係照原本作成。
如對判決上訴，須於判決送達後20日內向本院提出上訴狀，其未
表明上訴理由者，應於提出上訴後20日內向本院補提理由書狀（
均須按他造當事人之人數附繕本）。
如委任律師提起上訴者，應一併繳納上訴審裁判費。　　　　　
中　　華　　民　　國　　111 　年　　4 　　月　　15　　日
                                書記官  張孝妃